【裁判字號】    96,簡上,381
【裁判日期】    971105
【裁判案由】    返還不當得利
【裁判全文】
臺灣臺北地方法院民事判決             96年度簡上字第381號
上  訴  人  弘音多媒體科技股份有限公司
法定代理人  丁○○
訴訟代理人  丙○○
            戊○○
            甲○○
被上訴人    乙○○
上列當事人間請求返還不當得利事件，經本院於民國97年10月22
日言詞辯論終結，判決如下：
    主      文
原判決駁回上訴人後開第二項之訴部分，及該部分訴訟費用之裁
判，均廢棄。
被上訴人應給付上訴人新台幣貳拾壹萬肆仟參佰元，及自民國九
十五年四月二十日起至清償日止，按週年利率百分之五計算之利
息。
其餘上訴駁回。
第一、二審訴訟費用，由被上訴人負擔十分之九，餘由上訴人負
擔。
    事實及理由
一、上訴人起訴主張：兩造於民國91年12月21日簽訂合約書，約
    定被上訴人為上訴人仲介「TVB2003I電視連續劇節目」，
    上訴人給付被上訴人按該年度仲介簽約總金額百分之五或十
    計算之佣金。上開合約期限（至92年7月31日止）經過後，
    被上訴人仍繼續為上訴人仲介電視連續劇節目，但兩造未另
    簽新約，仍應依上開91年12月21日合約第5條約定計付佣金
    。被上訴人仲介上訴人「TVB2004電視連續劇節目」之簽約
    總金額為新臺幣（下同）2,143,000元，被上訴人依約應將
    該簽約金全數交付上訴人，再由上訴人計付佣金與被上訴人
    ，詎被上訴人以上訴人應給付其佣金為由保留百分之二十之
    簽約金計428,600元未交付上訴人。惟被上訴人依約僅能取
    得按上開簽約總額計算百分之十之佣金計214,300元（總簽
    約金2,143,000×比例10%=214,300），被上訴人自應依民法
    第541條及第179條規定，將非屬其佣金部分之簽約金計
    214,300元（未付簽約金428,600-可得之佣金
    214,300=214,300）交付上訴人。再者，上訴人依兩造約定
    給付被上訴人之佣金，為其執行業務所得，上訴人依法為扣
    繳義務人，需為被上訴人扣繳百分之十之稅額，故被上訴人
    應再扣還按其可得之佣金計算百分之十之稅額計21,430元（
    可得佣金214,300×稅率10%=21,430）。合計被上訴人應給
    付上訴人235,730元（214,300+21,430=235,730）及法定遲
    延利息等情，爰聲明求為命被上訴人給付上訴人235,730元
    ，及自起訴狀繕本送達翌日起至清償日止，按週年利率百分
    之五計算之利息。
    原判決就上訴人上開請求，為全部駁回之判決，上訴人就該
    駁回判決全部提起上訴，上訴聲明求為：1、原判決廢棄；2
    、被上訴人應給付上訴人235,730元，及自起訴狀繕本送達
    翌日起至清償日止，按週年利率百分之五計算之利息。
    被上訴人則以：兩造雖於91年12月21日簽立合約書，但該合
    約是針對「TVB2003I電視連續劇節目」，期限至92年7月31
    日即已屆至，不得以該合約約定之佣金比例計算本件「
    TVB2004電視連續劇節目」之佣金。況且，兩造事後已合意
    變更「TVB2003I電視連續劇節目」之佣金計算方式，被上
    訴人領取之佣金比例已超逾上開合約書第5條約定。被上訴
    人為上訴人仲介「TVB2004電視連續劇節目」，兩造並未明
    確約定佣金計算方式，但被上訴人仲介「TVB2004電視連續
    劇節目」之總時數為405小時，而上開「TVB2003I電視連續
    劇節目」之總時數為1,100小時，其比例為36.8%（405÷
    1,100＝0.368），故被上訴人計算「TVB2004電視連續劇節
    目」佣金之責任額，亦應依此比例降低，再參酌上訴人計付
    「TVB2003I電視連續劇節目」之佣金是以百分之十、十五
    或三十計算（2,500,000元以下按百分之十計算，超逾部分
    按百分之十五計算，超逾2,700,000元部分按百分之三十計
    算），及被上訴人仲介「TVB2004電視連續劇節目」之總簽
    約金達2,143,000元，被上訴人可得佣金應為447,860元，被
    上訴人僅收取百分之二十計428,600元之報酬，應為合理。
    況由被上訴人仲介「TVB2004電視連續劇節目」之總簽約金
    及該節目總時數可知，上訴人每小時營業額已超逾「
    TVB2003 I電視連續劇節目」甚多，尤見被上訴人取得之上
    開佣金相當合理。又上訴人所稱之「TVB2003II電視連續劇
    節目」所得扣繳憑單，被上訴人並未收受，更未持之報稅，
    不能以該扣繳憑單認定兩造關於「TVB2004電視連續劇節目
    」之仲介比例已合意為百分之十等語，資為抗辯。而聲明求
    為上訴人之訴駁回。
    上訴人提起本件上訴，被上訴人上訴聲明求為駁回上訴。
二、上訴人主張兩造於91年12月21日簽訂合約書，約定被上訴人
    仲介上訴人「TVB2003I電視連續劇節目」，該合約第5條約
    定，被上訴人之佣金按簽約總額之百分之五或十計算，嗣合
    意變更該次佣金計算方式，按簽約總金額給付百分之十、十
    五或三十之佣金，上訴人因此給付被上訴人佣金計454,120
    元，扣繳稅額45,412元，給付淨額計408,708元。兩造於上
    開合約期限（92年7月31日）經過後，被上訴人再為上訴人
    仲介「TVB2003II電視連續劇節目」，期間自92年8 月1日起
    至93年3月止。被上訴人復仲介「TVB2004電視連續劇節目」
    ，簽約總金額2,14 3,000元，被上訴人就此簽約金僅將其中
    百分之八十交付上訴人，其餘百分之二十計428,600元部分
    ，則以此為其應得之佣金為由未交付上訴人。被上訴人為上
    訴人仲介電視連續劇節目，乃由上訴人與他人簽立出租合約
    ，被上訴人有為上訴人收取簽約金之權限等事實，有合約書
    、計算明細表、2004年港劇簽約概況表、各類所得扣繳暨免
    扣繳憑單及TVB電視連續劇節目出租合約書為證（見本院95
    年度北簡字第16427號卷第7頁至第8頁、第11頁、本院96年
    度北簡更（一）字第3號卷 (下稱原審卷)第17頁、第25頁、
    本院卷第25頁至第26頁、第53頁、第142 頁至143頁），並
    為被上訴人所不爭，堪信為真實。至上訴人主張被上訴人僅
    能取得上開「TVB2004電視連續劇節目」總簽約金2,143,000
    元之百分之十之佣金，則為被上訴人所否認，並以上開情詞
    置辯。經查：
（一）被上訴人為上訴人仲介電視連續劇節目，乃由上訴人與他
      人簽立出租合約，上訴人依簽約總額給付佣金與被上訴人
      ，被上訴人並有為上訴人收取簽約金之權限。則就上訴人
      委任被上訴人收取簽約金、並經被上訴人允為處理之約定
      部分，係屬民法第528條規定之委任契約。次查，被上訴
      人仲介「TVB2004電視連續劇節目」，共取得總簽約金計
      2,143,000元，被上訴人自應依民法第541條第1項規定：
      「受任人因處理委任事務，所收取之金錢、物品及孳息，
      應交付委任人」，將上開簽約金全數交付上訴人。但被上
      訴人尚保留簽約金之百分之二十計428,600元未交付，已
      如前述，上訴人主張被上訴人應再交付其所保留占總簽約
      金百分之十計214,300元之簽約金，自屬可取。
（二）被上訴人雖抗辯其應可保留按簽約總額百分之二十計
      428,600元之佣金云云，惟為上訴人所否認，應由被上訴
      人就此事實負舉證責任。查被上訴人自陳其所稱之
      428,600元佣金，係其比較「TVB2003I電視連續劇節目」
      與「TVB2004電視連續劇節目」之合約總時數比例計算，
      認為以百分之二十計算應為合理，但上訴人從未同意其依
      百分之二十計算佣金（見卷第38頁），故被上訴人抗辯應
      以簽約總價百分之二十計算佣金乙節，並未經上訴人同意
      ，僅為被上訴人片面之計算。次查，證人即前擔任上訴人
      公司協理、並與被上訴人洽談「TVB2003I電視連續劇節
      目」
      仲介事項之林敏雄固到場證稱：被上訴人可得之佣金，會
      因每年標的物不同而有不同，即節目總時數不同佣金比例
      即會不同（見原審卷第23頁）等語，但依其證言，仍不能
      認定合約節目之總時數高低，與被上訴人佣金計算之責任
      額間之關係為何，更不能認定節目總時數減少，被上訴人
      仲介之責任額亦應依其總時數減少比例隨之降低，被上訴
      人抗辯其可依「TVB2004電視連續劇節目」與「TVB2003I
      電視連續劇節目」之總時數，及上訴人給付「TVB2003I
      電視連續劇節目」之佣金，比例計算被上訴人可得之佣金
      ，自無可取。被上訴人再抗辯上訴人計付其「TVB2003I
      電視連續劇節目」佣金，已非依上開91年12月21日合約書
      第5條所載比例計算，則系爭佣金自不能再以百分之十或
      五之比例計算，應依百分之二十計算云云。然查，兩造關
      於「TVB2003I電視連續劇節目」之佣金計算，固未依上
      開91年12月21日合約第5條約定，合意改按簽約總價將責
      任額分級計算（2,500,000元以下按百分之十計算，超逾
      部分按百分之十五計算，超逾2,700,000元部分按百分之
      三十計算），業經林敏雄記載在書面上，有計算表附卷可
      查（見本院卷第25頁），但關於「TVB2004電視連續劇節
      目」之佣金部分，兩造並未約定，已如前述，自不能逕以
      兩造關於「TVB2003I電視連續劇節目」之佣金約定，認
      定被上訴人仲介「TVB2004電視連續劇節目」可取得之佣
      金即必不能按上開91年12月21日合約第5條約定按簽約總
      額百分之五或十計算；況且，「TVB2003I電視連續劇節
      目」計付被上訴人佣金之方式，亦非逕依百分之二十計算
      ，而是依簽約總價按上開百分之十、十五或三十計算。被
      上訴人復云比較其仲介「TVB2004電視連續劇節目」之總
      簽約金，及該節目之總時數可知，上訴人每小時營業額已
      超逾「TVB2003I電視連續劇節目」甚多，上訴人自需給
      付較高比例之佣金。惟查，被上訴人以總簽約金與該連續
      劇節目之總時數作比較（見本院卷第141頁），僅能計算
      被上訴人仲介之TVB電視連續劇節目之每小時營業額，並
      不能計算上訴人所得之淨利，自不能僅以「TVB2004電視
      連續劇節目」之每小時營業額高於「TVB2003I電視連續
      劇節目」，即認被上訴人可收取較高比例之佣金。被上訴
      人此部分抗辯，仍非可取。
（三）上訴人復主張被上訴人需自行負擔其仲介「TVB2004電視
      連續劇節目」取得佣金之所得稅，被上訴人為此所得之扣
      繳義務人，需先行繳納，故被上訴人應再給付上訴人稅款
      21,430元云云。惟上訴人既自陳被上訴人仲介「TVB2004
      電視連續劇節目」之佣金，應依上開91年12月21日合約第
      5條計算，而其給付被上訴人「TVB2003II電視連續劇節目
      」佣金之計算方式，亦是依該91年12月21日合約等情。而
      被上訴人仲介「TVB2003II電視連續劇節目」之總簽約金
      計2,642,400元，有2003II嘉雲區港劇簽約概況表附卷可
      查（見本院卷第50頁），但上訴人就此部分佣金開立與被
      上訴人之扣繳憑單記載之給付總額為293,600元，扣除應
      繳稅額29,360元，給付淨額為264,240元，有所得稅扣繳
      憑單在卷可稽（見本院卷第92頁），故其給付淨額即為上
      開「TVB2003II電視連續劇節目」總簽約金之百分之十（
      給付淨額264,240÷簽約總價2,642,400=0.1），可見「
      TVB2003II電視連續劇節目」佣金給付之稅款部分，乃由
      上訴人自行負擔，堪認被上訴人仲介「TVB2004電視連續
      劇節目」所得佣金之稅款部分，亦應由上訴人負擔，上訴
      人此部分主張，即無可取。
三、綜上所述，上訴人依民法第541條規定，請求被上訴人給付
    簽約金214,300元，及自起訴狀繕本送達翌日即95年4月20日
    起至清償日止，按週年利率百分之五計算之利息，洵屬有據
    ，應予准許，逾此部分，不應准許。原審就上開應予准許部
    分，為上訴人敗訴判決，尚有未洽，上訴意旨指摘原判決此
    部分不當，求予廢棄改判，為有理由。至上開不應准許部分
    ，原判決為上訴人敗訴判決，即無不合，上訴人就此部分求
    予廢棄改判，為無理由。
四、上訴人另依民法179條規定，請求被上訴人返還超逾其佣金
    之簽約金計235,730元部分，因上訴人主張之民法第541條及
    第179條規定之請求均屬同一，本院既依民法第541條規定判
    命被上訴人應為上開給付，自毋庸再論民法第179條規定，
    附此敘明。
五、據上論結，本件上訴為一部有理由，一部無理由，依民事訴
    訟法第436條之1第3項、第450條、第449條第1項、第79條，
    判決如主文。
中    華    民    國    97    年    11    月     5    日
               民事第三庭  審判長  法   官  丁蓓蓓
                                   法   官  周玉琦
                                   法   官  黃書苑
以上正本係照原本作成。
本判決不得上訴。
中    華    民    國    97    年    11    月     5    日
                                   書 記 官  蔡月女


司法院資訊處製作；財團法人民間司法改革基金會備份。
